【裁判字號】    97,簡上,12
【裁判日期】    970519
【裁判案由】    恐嚇
【裁判全文】
臺灣宜蘭地方法院刑事判決              97年度簡上字第12號
上  訴  人  丁○○（原名林智銘）
即  被  告
選任辯護人  包漢銘律師
上列上訴人即被告因妨害自由案件，不服本院簡易庭於中華民國
97年1月17日所為97年度羅簡字第3號第一審判決（聲請簡易判決
處刑案號：96年度調偵字第20號），提起上訴，本院合議庭為第
二審判決如下：
    主  文
上訴駁回。
    事  實
一、丁○○（原名林智銘）與乙○○間有債務糾紛，丁○○為催
    討債務，竟基於恐嚇之犯意，於民國94年7月24日晚間9時許
    ，在乙○○位於宜蘭縣五結鄉○○路16巷4號3樓住處，恐嚇
    乙○○：「如果不還錢，就要放火燒你的房子，並且把小孩
    抓走」等加害生命、身體、財產之事，使乙○○心生畏懼，
    致生危害於安全。
二、案經乙○○訴由宜蘭縣警察局羅東分局報請臺灣宜蘭地方法
    院檢察署檢察官偵查起訴。
    理  由
壹、程序事項：
一、按被告以外之人於偵查中向檢察官所為之陳述，除顯有不可
    信之情況者外，得為證據，刑事訴訟法第159條之1第2 項定
    有明文，其立法意旨係認檢察官代表國家偵查犯罪，依法有
    訊問證人之權力，且對被告有利、不利之情形均應注意，檢
    察官實施刑事偵查程序，亦多能恪遵法定程序之要求，不致
    有違法取證情事且可信度極高，是被告以外之人於偵查中之
    陳述，除反對該供述具證據能力之一方，已釋明「顯有不可
    信之情況」之理由外，不宜以證人未於審判中接受對造之反
    對詰問為由，遽指證人於偵查中之陳述不具證據能力。查本
    件證人張莉滿、張雙龍於偵查中所為之證述，被告及其辯護
    人均未主張有何顯不可信之情況，且於本院準備程序及審理
    程序中均表示無意見，同意以之作為本案調查之對象，依上
    開規定，應認上開證人於偵查中所為之言詞陳述具證據能力
    。
二、按被告以外之人於審判外之言詞或書面陳述即便不符合刑事
    訴訟法第159條之1至第159條之4等規定，然經當事人於審判
    程序同意作為證據，法院審酌該言詞或書面陳述作成時之情
    況，認為適當者，亦得作為證據；當事人、代理人或辯護人
    於法院調查證據時，知有刑事訴訟法第159條第1項不得作為
    證據之情形，而未於言詞辯論終結前聲明異議者，視為有上
    開同意，同法第159條之5定有明文。查本件證人乙○○、張
    雙龍、張莉滿等人於檢察事務官、司法警察調查中所為之陳
    述，性質雖屬傳聞證據，惟當事人於本院準備程序及審理程
    序中均表示無意見，同意以之作為本案調查之對象，於調查
    證據時，經逐一告以要旨，當事人亦就證據之真實性為陳述
    ，而未就證人於檢察事務官、司法警察調查時所為陳述之合
    法性或證據能力為爭執，依上開規定，應認上開證人於檢察
    事務官、司法警察調查時所為之陳述均具證據能力。
貳、實體事項：
一、認定犯罪事實所憑之證據及理由：
    訊據被告丁○○固坦承曾於94年7月24日晚間9時許，在乙○○位於宜蘭縣五結鄉○○路16巷4號3樓住處說過：「如果不
    還錢，就要放火燒你的房子，並且把小孩抓走」等話語，惟
    矢口否認有何恐嚇犯行，辯稱：伊父親丙○○以自己名義向
    地下錢莊借錢給乙○○使用，因無力償還，地下錢莊遂放話
    說：「如果不還錢，就要放火燒你的房子，並且把小孩抓走
    」，這句話是針對伊，伊只是轉述給乙○○聽，希望乙○○
    趕快還錢，並非恐嚇乙○○云云，然查：
（一）證人乙○○於司法警察詢問時稱：被告說如果不還錢，就
      要放火燒伊房子，還要捉伊小孩來威脅，當時伊先生張雙
      龍、伊姊姊周莉滿、伊弟弟周文評在場都有聽到等語（警
      卷第9 頁）；證人張雙龍於司法警察詢問時同稱：乙○○
      係伊妻子，被告、甲○○及2名伊不認識的人於94年7月24
      日晚間9時許到伊位於宜蘭縣五結鄉○○路16巷4號3 樓住
      處，被告對伊、乙○○及周莉滿說：「如果不還錢就放火
      燒房子」等語（警卷第21頁）；於檢察事務官詢問時亦稱
      ：被告於94年7月24日在伊住處表示，乙○○積欠209萬元
      ，要乙○○還錢，並說「若不還錢，要放火燒房子及捉小
      孩」等語（交查165號卷第8頁）；於檢察官訊問時亦證稱
      ：94年7月24日晚間9時許，有3男1女到伊住處，是甲○○
      、被告、被告之父親及1 名不知名之人，因為雙方有債務
      糾紛，被告等人是因為乙○○自殺所以過來，被告有恐嚇
      乙○○說：「如果不還錢就要燒房子，並對小孩不利」，
      其他人只是講話比較大聲，但沒有恐嚇等語（偵1265號卷
      第10頁）；證人張莉滿於司法警察詢問時再稱：乙○○是
      伊弟媳，因為伊聽到地下錢莊到乙○○家逼錢，乙○○燒
      碳自殺，所以於94年7月24日晚間9時許到乙○○住處關心
      ，剛好在現場聽到地下錢莊的人對乙○○說：「如果沒有
      還錢就要把家燒掉」等恐嚇話語，到場的地下錢莊有4 人
      ，出言恐嚇的是一名叫林智銘的男子等語（警卷第 27-28
      ）；於檢察事務官詢問時亦稱：94年7月24 日被告、甲○○等人到乙○○住處時，伊在現場，那天乙○○燒碳自殺
      ，伊前去關心，看到被告等人前來，跟乙○○談到還錢的
      事，雙方有爭執而且很大聲，被告對乙○○說：「若不還
      錢，就要放火燒房子，並且把小孩抓走」等語（交查 165
      號卷第7頁）；於檢察官訊問時亦證稱：94年7月24日晚上
      ，有3男1女到乙○○住處，伊事後才知道1位是甲○○、1
      位是被告，餘2 名伊不認識，被告確實有恐嚇乙○○說：
      「如果不還錢，就要放火燒房子，並且把小孩抓走」，此
      外，伊沒有聽到其他人有恐嚇乙○○等語（偵1265號卷第
      9頁），所述內容均大致相符，並有匯款執據1張、本票影
      本5張、土地、建物謄本影本各1份（警卷第31-33、37-38
      頁）可資佐證，足認被告確於上述時、地，以上開話語恐
      嚇乙○○，犯行明確。
（二）被告雖於檢察官及本院審理時辯稱：伊說過「如果不還錢
      ，就要放火燒你的房子，並且把小孩抓走」之話語，但該
      話語係地下錢莊針對伊說的，伊僅是轉述給乙○○知悉，
      希望乙○○盡快還錢云云（偵1265號卷第20頁、本院卷第
      18頁），然其前於檢察事務官詢問時否認說過「如果不還
      錢，就要放火燒你的房子，並且把小孩抓走」此話語（交
      查165號卷第5頁），倘僅係單純轉述他人話語，別無恐嚇
      之意思，何以於偵查之初矢口否認曾為該等言論，又何以
      證人乙○○、張雙龍、張莉滿均指陳上開言論係被告針對
      乙○○所言，與被告辯稱係轉述他人話語相去甚遠，是被
      告上開辯詞顯不可採。被告雖再辯稱：係伊父親以自己名
      義向錢莊借錢供乙○○周轉，錢莊找伊還債，才對伊說「
      如果不還錢，就要放火燒你的房子，並且把小孩抓走」云
      云（本院卷第18頁），然被告不僅未就其遭受恐嚇一事報
      警處理，於司法警察、檢察事務官詢問時、檢察官訊問時
      均未言及地下錢莊向伊討債乙情，遲至本院準備程序中始
      為如上之辯解，此情顯與一般遭受冤枉、急於辯清之反應
      不同，被告所辯能否採信即有可疑。又證人即被告之父丙○○於本院詰問時證稱：伊於94年間沒有向地下錢莊借錢
      ，是伊太太甲○○開伊的支票給乙○○等語（本院卷第43
      頁）；證人甲○○於本院詰問時亦稱：乙○○陸陸續續向
      伊借了200 多萬元，一部份是伊自己的，一部份是伊向朋
      友、親戚借的，伊曾偷偷開丙○○的支票給乙○○，乙○○再拿支票向朋友、地下錢莊換現金等語（本院卷第49-5
      0 頁），是被告、甲○○、丙○○並未與地下錢莊有何債
      務關係，又支票性質上僅是支付工具，不似本票、匯票屬
      信用工具，具有擔保之性質，被告並不因地下錢莊持有丙○○名義之支票而成為債務人，被告辯稱：地下錢莊向伊
      討債云云，顯不合理。再者，證人甲○○於本院證稱：伊
      先生開出去的票，後來都有兌現，乙○○開的162 萬元本
      票是要給其他債權人，不是給伊，但因為伊已經幫乙○○
      還錢，所以本票在伊這邊等語（本院卷第57頁），佐以本
      票均係於94年7月24日前開立，有本票影本5張在卷可參（
      警卷第32-33頁），是於94年7月24日前甲○○已為乙○○
      償還債務，債務既已清償，存有債權、債務關係者僅甲○○與乙○○，又何有地下錢莊討債之情，猶顯被告所辯之
      不足採。
    綜上所述，被告犯行明確，所辯均不足採，
二、論罪科刑之理由：
（一）被告行為後，於94年1月7 日修正通過之新刑法已於95年7
      月1日施行，修正後刑法第2條第1 項規定：「行為後法律
      有變更者，適用行為時之法律，但行為後之法律有利於行
      為人者，適用最有利於行為人之法律。」此規定係法律變
      更所生新舊法律比較適用之準據法，其本身不生新舊法比
      較之問題，均依裁判時即修正後之刑法第2條第1項定其應
      適用之刑法法律，合先敘明。
（二）刑法第305 條之恐嚇危害安全罪並非此次修法之範圍，其
      法定刑形式上仍維持2年以下有期徒刑、拘役或300元以下
      罰金。然刑法第33條第5 款已由原先：「罰金：一元以上
      」修正為：「罰金：新臺幣一千元以上，以百元計算之」
      ，且刑法施行法第1條之1亦規定：「中華民國九十四年一
      月七日刑法修正施行後，刑法分則編所定罰金之貨幣單位
      為新臺幣。九十四年一月七日刑法修正時，刑法分則編未
      修正之條文定有罰金者，自九十四年一月七日刑法修正施
      行後，就其所定數額提高為三十倍。但七十二年六月二十
      六日至九十四年一月七日新增或修正之條文，就其所定數
      額提高為三倍」，是刑法第305 條之恐嚇危害安全罪，其
      所得科處之罰金刑已因刑法第33 條第5款之修正而實質變
      更為最高新臺幣9,000元，最低新臺幣1,000元。依被告行
      為時之刑罰法律，即罰金罰鍰提高標準條例第1 條前段提
      高倍數10倍及修正前刑法第33 條第5款罰金最低額以銀元
      1 元計算之規定，恐嚇危害安全罪所得科處之罰金刑最高
      為銀元3,000元即新臺幣9,000元，最低為銀元1 元即新臺
      幣3 元。經新、舊法比較適用結果，修正後之新法並無較
      有利於被告之情形，爰依刑法第2條第1項前段適用修正前
      刑法第33條第5款。
（三）核被告所為係犯刑法第305條之恐嚇危害安全罪。
（四）刑法第41條第1 項前段關於易科罰金之規定，新法修正為
      「犯最重本刑為五年以下有期徒刑以下之刑之罪，而受六
      個月以下有期徒刑或拘役之宣告者，得以新臺幣一千元、
      二千元或三千元折算一日，易科罰金」，惟依被告行為時
      之刑罰法律，即修正前第41條第1 項前段：「犯最重本刑
      為五年以下有期徒刑以下之刑之罪，而受六個月以下有期
      徒刑或拘役之宣告，因身體、教育、職業、家庭之關係或
      其他正當事由，執行顯有困難者，得以一元以上三元以下
      折算一日，易科罰金」及刪除前罰金罰鍰提高標準條例第
      2 條關於「依刑法第四十一條易科罰金者，均就其原定數
      額提高為一百倍折算一日；法律所定罰金數額未依本條例
      提高倍數，或其處罰法條無罰金刑之規定者，亦同」之規
      定，易科罰金之折算標準最高為銀元300元即新臺幣900元
      ，最低為銀元100元即新臺幣300元，經比較修正前、後關
      於易科罰金之折算標準，修正後之規定並無較有利於被告
      之情形，爰依刑法第2條第1項前段適用修正前刑法第41條
      第1項前段及刪除前罰金罰鍰提高標準條例第2條之規定。
（五）原審認本件事證明確，依刑事訴訟法第449條第1項前段、
      第454條第2 項，刑法第2條第1項前段、第305條，修正前
      刑法第41 條第1項前段，刑法施行法第1之1條第1 項（贅
      引）、第2項前段（贅引），罰金罰鍰提高標準條例第1條
      前段（漏引），刪除前罰金罰鍰提高標準條例第2 條，現
      行法規所定貨幣單位折算新臺幣條例第2 條，中華民國九
      十六年罪犯減刑條例第2條第1項第3款、第7條、第9 條等
      規定，並審酌被告犯罪動機、目的、手段、所生危害及犯
      後矢口否認犯行，不知悔悟等情狀，量處被告有期徒刑 2
      月，減為有期徒刑1 月，並諭知易科罰金之折算標準，認
      事用法均無違誤，量刑亦屬妥適。被告上訴否認犯行，為
      無理由，應予駁回。
據上論斷，依刑事訴訟法第455條之1第1項、第3項、第368 條，
判決如主文。
本案經檢察官張立言到庭執行職務。
中   華     民     國    97    年    5    月    19    日
                   刑事第二庭審判長法  官  黃永勝
                                   法  官  鄭貽馨
                                   法  官  楊坤樵
以上正本證明與原本無異。
本判決不得上訴。
                                   書記官  謝佩欣
中    華    民    國    97    年     5    月    19    日
附錄本案論罪科刑法條全文：
中華民國刑法第305條
以加害生命、身體、自由、名譽、財產之事，恐嚇他人致生危害
於安全者，處2年以下有期徒刑、拘役或3百元以下罰金。


司法院資訊處製作；財團法人民間司法改革基金會備份。
